ACORDAO-COMPLETO-2342615

ACÓRDÃO 127/2019 ATA 2/2019 - PLENÁRIO

VISTOS, relatados e discutidos estes autos de acompanhamento sobre a cautelar de indisponibilidade dos bens de Paulo Roberto Costa, a partir do Acórdão 2.791/2017 proferido pelo Plenário do TCU, no âmbito do TC Processo 023.301/2015-5, diante dos indícios de dano ao erário no bojo do Contrato 0800.0043363.08.2 (CT111) celebrado pela Petróleo Brasileiro S.A (Petrobras) com o Consórcio Interpar (Mendes Júnior Trading e Engenharia S/A, Sistemas em Óleo e Gás – SOG e Montagens e Projetos Especiais – MPE) para a execução das unidades e dos sistemas off-sites nas carteiras de gasolina, coque e HDT da Refinaria Presidente Getúlio Vargas no Estado do Paraná (Repar) :
ACORDAM os Ministros do Tribunal de Contas da União, reunidos em Sessão do Plenário, ante as razões expostas pelo Relator, em;
9.1. considerar prejudicada, por perda de objeto, a cautelar de indisponibilidade dos bens decretada pelo item 9.4 do Acórdão 1083/2017-TCU-Plenário em relação ao Sr. Paulo Roberto Costa;
9.2. determinar que a unidade técnica adote as seguintes medidas:
9.2.1. envie a cópia deste Acórdão, acompanhado do Relatório e do Voto que o fundamenta, ao responsável, à Força-Tarefa do Ministério Público Federal na Operação Lava-Jato no Paraná, à Força-Tarefa da Advocacia-Geral da União na Operação Lava-Jato no Paraná, ao juízo federal na 13ª Vara Federal de Curitiba – PR, à Controladoria-Geral da União (CGU) e à Diretoria de Governança, Risco e Conformidade da Petrobras, para ciência e eventuais providências; e
9.2.2. promova o apensamento definitivo do presente processo ao TC Processo 036.342/2016-5 (já apensado o processo originário: TC Processo 023.266/2015-5) .

Indisponibilidade decretada diante dos indícios de dano ao erário no bojo de contrato para a execução das unidades e sistemas off-sites nas carteiras de gasolina, coque e HDT da Refinaria Presidente Getúlio Vargas no Estado do Paraná (Repar).

Petróleo Brasileiro S.A (Petrobras).

3. Responsável: Paulo Roberto Costa (CPF XXX.612.879-XX).

13.1. Ministros presentes: José Mucio Monteiro (Presidente), Walton Alencar Rodrigues, Benjamin Zymler, Augusto Nardes, Raimundo Carreiro e Ana Arraes.
13.2. Ministro-Substituto convocado: Marcos Bemquerer Costa.
13.3. Ministro-Substituto presente: André Luís de Carvalho (Relator).

ANDRÉ DE CARVALHO

Trata-se de acompanhamento sobre a cautelar de indisponibilidade dos bens de Paulo Roberto Costa, a partir do Acórdão 2.791/2017 proferido pelo Plenário do TCU, no âmbito do TC 023.301/2015-5, diante dos indícios de dano ao erário no bojo do Contrato 0800.0043363.08.2 (CT111) celebrado pela Petróleo Brasileiro S.A (Petrobras) com o Consórcio Interpar (Mendes Júnior Trading e Engenharia S/A, Sistemas em Óleo e Gás – SOG e Montagens e Projetos Especiais – MPE) para a execução das unidades e dos sistemas off-sites nas carteiras de gasolina, coque e HDT da Refinaria Presidente Getúlio Vargas no Estado do Paraná (Repar) . 
Em suma, para a aludida indisponibilidade de bens, o referido Acórdão 2.791/2017 foi prolatado pelo Plenário do TCU nos seguintes termos:
	“ (...) 9.1. decretar cautelarmente, com fundamento no art. 44, § 2º, da Lei nº 8.443, de 1992, e nos arts. 273 e 274 do RITCU, pelo prazo de 01 (um) ano, a indisponibilidade dos bens dos responsáveis a seguir relacionados, devendo esta medida alcançar os bens considerados bastantes para garantir o integral ressarcimento do débito apurado nos autos, ressalvados os bens financeiros necessários ao sustento das pessoas físicas e à continuidade das operações das pessoas jurídicas, no montante de R$ 743.955.493,50 (em valores históricos) , atualizada monetariamente a partir das datas indicadas nos demonstrativos de débito às Peça 118 e 119:
	Responsável
	CPF/CNPJ

	Consórcio Interpar
	10.217.884/0001-94

	Setal Óleo e Gás S.A
	07.639.071/0001-88

	MPE Montagens e Projetos Especiais S.A
	31.876.709/0001-89

	Mendes Júnior Trading e Engenharia S.A
	19.394.808/0001-29

	Sérgio Cunha Mendes
	XXX.654.356-XX

	Alberto Elísio Vilaça Gomes
	XXX.827.196-XX

	Ângelo Alves Mendes
	XXX.398.246-XX

	José Humberto Cruvinel Resende
	XXX.676.076-XX

	Alberto Jesus Padilla Lizondo
	XXX.154.068-XX

	Carlos Alberto Rodrigues
	XXX.187.668-XX

	Luiz Cláudio de Araújo Santoro
	XXX.668.007-XX

	Jésus de Oliveira Ferreira Filho
	XXX.605.176-XX

	José Paulo Assis
	XXX.249.849-XX

	Renato de Souza Duque
	XXX.750.395-XX

	José Sérgio Gabrielli de Azevedo
	XXX.515.167-XX

	Paulo Roberto Costa
	XXX.612.879-XX  

	Pedro José Barusco Filho
	XXX.145.708-XX 

9.2. considerar, como termo inicial para a contagem do prazo fixado no 9.1 deste Acórdão, a data de averbação da medida cautelar nos respectivos órgãos de registro dos bens;
9.3. determinar que a Secretaria-Geral de Controle Externo adote todas as providências necessárias à efetivação das medidas inerentes à indisponibilidade de bens determinadas neste Acórdão, em sintonia, por exemplo, com o item 9.8 do Acórdão 1083/2017-TCU-Plenário;
9.4. determinar que a SeinfraOperações adote as seguintes medidas:
9.4.1. promova, nos termos do ar. 44, § 2º, da Lei 8.443, de 1992, e do art. 276, § 3º, do RITCU, a oitiva dos responsáveis relacionados no item 9.1 deste Acórdão, para que, no prazo de 15 (quinze) dias, apresentem as suas manifestações sobre a medida cautelar de indisponibilidade dos bens adotada, se assim o desejarem;
9.4.2. informe aos responsáveis relacionados no item 9.1 deste Acórdão que, no âmbito da respectiva resposta à oitiva referida no item 9.4.1 deste Acórdão, fica desde já franqueada a possibilidade de serem indicados os bens por eles considerados essenciais ao sustento das pessoas físicas e à manutenção das atividades operacionais das pessoas jurídicas, com as devidas justificativas, estando, assim, não suscetíveis ao alcance da medida cautelar, em sintonia com as mais recentes decisões do STF (v. g.: MS 34446 MC/DF) ;
9.4.3. constitua, com base no art. 44 da Resolução TCU nº 259, de 2014, o correspondente processo apartado especifico de ‘indisponibilidade de bens’ (para cada responsável) com vistas a tratar das medidas processuais cabíveis para a identificação e a indisponibilidade dos respectivos bens;  (...) ”
3.	Contudo, após a análise do presente feito, o auditor federal lançou o seu parecer à Peça 10, com a anuência dos dirigentes da unidade técnica (Peças 11 e 12) , nos seguintes termos:
	“ (...) 2. As irregularidades que deram causa à mencionada medida cautelar foram apontadas nos indícios de superfaturamento de R$ 743.955.493,50 (valores históricos) , no Contrato 0800.0043363.08.2 (CT111) celebrado com o Consórcio Interpar (Mendes Júnior Trading e Engenharia S/A, Sistemas em Óleo e Gás – SOG e Montagens e Projetos Especiais – MPE) para a execução das unidades e sistemas off-sites nas carteiras de gasolina, coque e HDT da Refinaria Presidente Getúlio Vargas no Estado do Paraná (Repar) . 
	Histórico
	1.	Trata o TC Processo 023.301/20155 de tomada de contas especial autuada por meio da conversão do TC Processo 021.481/20096, nos termos do Acórdão 2166/2015-TCU-Plenário, diante dos indícios de superfaturamento de pelo menos R$ 460.317.873,45 no Contrato 0800.0043363.08.2 (CT111) celebrado com o Consórcio Interpar (Mendes Júnior Trading S/A, Sistemas em Óleo e Gás – SOG e Montagens e Projetos Especiais – MPE) para a execução das unidades e sistemas off-sites nas carteiras de gasolina, coque e HDT da Refinaria Presidente Getúlio Vargas no Estado do Paraná (Repar) .
	2.	O item 9.1 do Acórdão 2791/2017-TCU-Plenário, decretou, cautelarmente, com fundamento no art. 44, § 2º, da Lei 8.443/1992, e nos arts. 273 e 274 do RITCU, pelo prazo de um ano, a indisponibilidade de bens do Sr. Paulo Roberto Costa, cujos autos foram autuados em cumprimento ao subitem 9.4.3 desta deliberação.
	3.	Ainda no tocante a esta deliberação, nos termos do seu subitem 9.4.1, facultou-se a oportunidade para que o responsável se pronunciasse a respeito da adoção da medida cautelar em tela.
	4.	Os autos de indisponibilidade de bens foram constituídos para acompanhar os procedimentos necessários para identificar os bens do responsável em comento, no sentido de bloqueá-los a fim de possibilitar futuro ressarcimento ao erário. Assim, concedeu-se a possibilidade do defendente se manifestar sobre a referida medida cautelar, ressalvando-se os bens financeiros necessários ao sustento das pessoas físicas.
	5.	Resta, portanto, na presente instrução, analisar os argumentos trazidos pelo Sr. Paulo Roberto Costa.
	Exame técnico
	6.	Em atenção ao Ofício 0771/2017-TCU/SeinfraOperações (peça 6) , expedido por esta Unidade Técnica com o fito de se cumprir o comando do subitem 9.4.1 do Acórdão 2791/2017-TCU-Plenário, o Sr. Paulo Roberto Costa manifestou-se no sentido de, dentre outros argumentos trazidos aos autos, ter firmado um acordo de colaboração premiada na esfera criminal, bem como nas esferas cível e administrativa, envolvendo os fatos investigados no caso da Operação Lava Jato (peça 9, p. 13) . 
	7.	Evidencia-se que, com o propósito de sustentar tal afirmação, foram anexados ao pronunciamento os termos de acordo de colaboração premiada, de 27/8/2014, bem como o de colaboração premiada no âmbito cível, de 26/1/2015, ambos celebrados com o Ministério Público Federal (peça 9, p. 1839) .
	8.	 Salutar apontar o excerto do despacho exarado pelo Juízo da 13ª Vara Federal de Curitiba em 2/10/2018, nos autos do processo 505474177.2015.4.04.7000/PR (evento 38) , com o fito de esclarecer os questionamentos apresentados no Aviso 864GPTCU, especialmente no tocante à utilização de provas compartilhadas por aquele juízo contra pessoas e empresas colaboradoras.
‘Como o próprio Tribunal de Contas da União já decidiu, deverá ainda a Corte Administrativa se abster de utilizar as provas compartilhadas para decretar a indisponibilidade de ativos dos colaboradores ou lenientes, pois medida espécie poderá comprometer a solvência deles e, por conseguinte, prejudicar o cumprimento das obrigações indenizatórias previstas nos acordos celebrados com o Ministério Público Federal. 
Se, quanto à questão da indisponibilidade de ativos, surgirem situações excepcionais, este Juízo poderá ser provocado.’
	9.	Nesse contexto, convém ressaltar que a responsabilização do Sr. Paulo Roberto Costa no processo de tomada de contas especial, TC Processo 023.301/20155, do qual deriva estes autos de medida cautelar de indisponibilidade de bens, baseou-se totalmente em provas decorrentes dos processos da 13º Vara Federal de Curitiba, embora o valor do débito imposto ao mesmo tenha sido majoritariamente derivado da atuação autônoma desta Egrégia Corte.
	10. É oportuno destacar que a medida cautelar de indisponibilidade de bens não é uma pena ou sanção, mas uma garantia de ressarcimento ao erário, com prazo de validade (no caso, de um ano) , nos termos do art. 44, § 2º da Lei Orgânica do TCU. O instituto também está previsto no art. 37, § 4º da CF/1988, sujeitando os atos de improbidade administrativa às medidas de indisponibilidade de bens e ao devido ressarcimento ao erário (além de penalidades aplicáveis a pessoas físicas) , na forma e gradação previstas em lei.
	11. Assim sendo, em face do apontado despacho judicial, opina-se pelo levantamento expresso da medida cautelar determinada sobre os bens do Sr. Paulo Roberto Costa e o consequente arquivamento destes autos.
	Conclusão
	12. Trata-se de análise de conveniência acerca da medida cautelar de indisponibilidade de bens do Sr. Paulo Roberto Costa, colaborador junto ao Ministério Público Federal.
	13. Segundo explanado, em respeito ao entendimento do Juízo da 13ª Vara Federal no Paraná sobre a não aplicação dessa medida cautelar sobre os bens de colaboradores, entende-se ser o caso de relaxamento da medida cautelar de indisponibilidade de bens ora adotada.
	14. Além disso, em homenagem aos princípios da racionalidade administrativa e da economia processual conclui-se que a medida cautelar deve ser revogada e arquivada.
 	Proposta de encaminhamento
	15. Por todo o exposto, elevam-se os autos à consideração superior com a proposta de:
	a) com fulcro no art. 276, § 5º do Regimento Interno do TCU, revogar a medida cautelar de indisponibilidade de bens do Sr. Paulo Roberto Costa (CPF 302.612.87915) determinada no Acórdão 2791/2017-TCU-Plenário;
b) arquivar os presentes autos, apensando-o definitivamente ao TC Processo 023.301/20155, nos termos do art. 36 da ResoluçãoTCU 259/2014, tendo em vista a conexão de ambos os processos; e
c) encaminhar cópia da decisão que vier a ser proferida, acompanhada do Relatório e do Voto que a fundamentam, ao responsável, à Força-Tarefa do Ministério Público Federal no Paraná, à Força-Tarefa da Advocacia-Geral da União na Operação Lava Jato, ao Juízo da 13ª Vara Federal de Curitiba, ao Ministério da Transparência e Controladoria-Geral da União (CGU) e à Diretoria de Governança, Risco e Conformidade da Petrobras (GRC) .”
É o Relatório.

João Mestieri (OAB/RJ 13.645), entre outros, representando o Sr. Paulo Roberto Costa.

Não atuou.

PETROBRAS. REFINARIA PRESIDENTE GETÚLIO VARGAS (REPAR). CONTRATO 0800.0043363.08.2 (CT-111). 	DECRETAÇÃO DA CAUTELAR DE INDISPONIBILIDADE DE BENS PELO ACÓRDÃO 2.791/2017-TCU-PLENÁRIO. OITIVA. DESPACHO DO JUÍZO DA 13ª VARA FEDERAL DE CURITIBA SOBRE O GRAU DE UTILIZAÇÃO DAS PROVAS EMPRESTADAS EM DESFAVOR DOS COLABORADORES EM ACORDO JUDICIAL DE COLABORAÇÃO PREMIADA. REGULARIDADE DO CORRESPONDENTE ACORDO DE COLABORAÇÃO PREMIADA FIRMADO. TRANSCURSO DO PRAZO DE VALIDADE DA REFERIDA CAUTELAR. SUPERVENIENTE PREJUÍZO, POR PERDA DE OBJETO. APENSAMENTO DO PROCESSO. COMUNICAÇÃO.

INDISPONIBILIDADE DE BENS (IND)

Secretaria Extraordinária de Operações Especiais em Infraestrutura (SeinfraOperações).

Ante o exposto, pugno pela prolação do Acórdão ora submetido a este Colegiado. 
TCU, Sala das Sessões Ministro Luciano Brandão Alves de Souza, em 30 de janeiro de 2019.
Ministro-Substituto ANDRÉ LUÍS DE CARVALHO 
Relator